【裁判字號】    88,訴,1962
【裁判日期】    890127
【裁判案由】    偽造文書等
【裁判全文】
臺灣板橋地方法院刑事判決                        八十八年度訴字第一九六二號
    公  訴  人  臺灣板橋地方法院檢察署檢察官
    被      告  戊○○○
                庚○○
右列被告因偽造文書等案件，經檢察官提起公訴（八十八年度偵字第一八六四三號）
，本院判決如左：
    主  文
戊○○○連續行使偽造私文書，足以生損害於他人，處有期徒刑陸月，緩刑參年。
庚○○無罪。
    事  實
一、戊○○○於民國（下同）八十七年二月二十日，自任會首，在台北縣板橋市○○
    路○段十九號，鳩集如附表所示辛○○等人，以參加一會至三會不等之方式合組
    民間互助會，連會首共五十七會（起訴書誤載為五十六會），每會新台幣（下同
    ）三萬元，底標二千五百元，會期自八十七年二月二十日起至八十九年六月五日
    止，約定於每月五日、二十日下午二時在上址開標，旋於八十七年二月二十日繳
    納會首之會費並第一次開標。嗣戊○○○於會期進行期間因周轉不靈，復見各會
    員多未前來監督投標，且互不認識，有機可趁，竟意圖為自己不法之所有，並基
    於概括之犯意，於會期內之不詳時間（八十八年六月五日之前），在上址先後三
    次冒用活會會員乙○○、癸○○、丁○○之名義，另於八十八年六月五日，冒用
    活會會員丙○○○之名義，在標單紙上偽載上揭會員之姓名及競標之利息，表示
    該活會會員以標單上所載利息標取會款之意，以此偽造乙○○、癸○○、丁○○
    、丙○○○之標單，提出高於底標若干之標金競標而得標，並以此詐術，告知當
    次被冒名之會員及其他活會會員，訛稱當期會款已由他人所標取，致當次被冒名
    之會員及其他活會會員因此陷於錯誤，仍繼續交付以三萬元扣除標金利息之會錢
    予戊○○○，戊○○○則連續四次以此方法，詐得各次會款扣除當月之利息，再
    乘以當次活會會員人數（含此次被冒標者及前次被冒標者）之金額。嗣於八十八
    年七月二十日開標前，戊○○○突宣布停標，經各活會會員彼此聯繫後，始查知
    上情。
二、案經被害人辛○○、壬○○○、己○○、子○○、乙○○、江何秀珍、丑○○、
    丁○○、癸○○、丙○○○訴由台灣板橋地方法院檢察署檢察官偵察起訴。
    理  由
壹、有罪部分：
一、訊據被告戊○○○固坦承於右揭時地以被害人乙○○、癸○○、丁○○、丙○○○名義，製作標單填載被害人乙○○等人之姓名及競標利息，持以行使標得互助
    會款，並於八十八年七月二十日宣布停標之事實不諱，但矢口否認被訴之犯行，
    辯稱：伊因周轉不靈急需現金，始利用被害人乙○○等人名義標會，但在事前均
    已徵得渠等同意，並無偽造文書詐欺會款之行為云云。惟查，右揭犯罪事實，業
    據被害人辛○○、子○○、乙○○、丁○○、癸○○、丙○○○、壬○○○、陳
    林美桂（己○○之妻）、甲○○○、丑○○在偵查時或本院審理中指訴綦詳，互
    核一致，並有互助會單、付款簽收簿等影本各一紙在卷可稽。被告戊○○○雖以
    前詞置辯，但被害人乙○○、癸○○、丁○○、丙○○○均堅決否認事前同意出
    借會份供被告戊○○○投標使用，而被告戊○○○就此復無法提出證據資料以供
    本院調查，其空言主張，自無可採。又被告戊○○○在本院審理中另辯稱：伊因
    時間久遠，已不復記憶確實之投標時間、利息等細節云云，但被告戊○○○以假
    冒他人名義之標單填載利息投標，已使當次被冒標者及其他活會會員因此陷於錯
    誤，被告戊○○○雖冒標之時間、利息已不復記憶，但其所詐欺之金額係會款三
    萬元扣除當月利息，再乘以當次活會會員及被冒標者（含前次被冒標者）之人數
    ，其金額仍得計算，並無礙其犯行之認定。本案事證明確，被告戊○○○犯行洵
    堪認定，應依法論科。
二、查一般民間互助會之投標，會員如欲參加標會時，僅在一張空白紙條上，書寫本
    人姓名（或蓋章）及一定之數目字（阿拉伯數字或國字數字均可），並未再書寫
    其他文字，如單就該張字條之形式上觀察，實不知該製作名義人所書寫之數字係
    代表何種意義，尚不具備一般文書之效力，此與在支票背面蓋章或署押作為背書
    ，乃票據法規定具備對支票負擔保責任之私文書效力有別。惟依一般民間互助會
    之投標習慣，上開標會時書寫姓名、數字之字條即係標單，在投標時行使，即可
    使在場投標者瞭解該標單意在競標，依民間互助會之習慣乃用以表示製作名義人
    欲以該數字作為利息參加競標會款之意思，為特定用意之證明，故互助會之標單
    應屬於刑法第二百二十條第一項之準私文書（司法院七十六年廳刑一字第一六六
    九號函亦同此見解）。被告戊○○○持此偽造之標單行使投標而得標，使當次被
    冒名者及其他活會會員（含前次被冒名者）陷於錯誤，而如數交付扣除標息之會
    款，核其所為，係犯刑法第二百十六條、第二百二十條第一項、第二百十條之行
    使偽造私文書罪，及同法第三百三十九條第一項之詐欺取財罪。被告戊○○○偽
    造會員署押之行為，係偽造標單私文書之階段行為，不另論擬；其偽造標單後復
    持以行使，其偽造之低度行為應為行使之高度行為所吸收，亦不另論罪。又被告
    於當次開標時之詐欺行為，其詐欺對象包括當次被冒標之活會會員、前次被冒標
    之會員及其他活會會員，有同種想像競合犯之關係，應依刑法第五十五條前段想
    像競合犯之規定，從一重仍依詐欺取財罪處斷。被告戊○○○先後四次行使偽造
    私文書及詐欺取財之犯行，均時間緊接，犯罪構成要件相同，顯各係基於概括之
    犯意而為，均應依刑法第五十六條連續犯之規定論以一罪，並依法加重其刑。又
    被告戊○○○所犯上開行使偽造私文書、詐欺取財二罪間，有方法結果之牽連關
    係，為牽連犯，應依刑法第五十五條後段牽連犯之規定，從一重依刑法第二百十
    六條、第二百二十條第一項、第二百十條之行使偽造私文書罪處斷。爰審酌被告
    戊○○○犯罪之動機、目的、手段、行使偽造私文書及詐欺取財之次數、詐得之
    金額，已與各被害人達成和解，分期賠償所受之損害，及犯罪後之態度等一切情
    狀，量處如主文所示之刑，以資懲儆。又被告戊○○○前未曾受有期徒刑以上刑
    之宣告，有台灣高等法院檢察署刑案紀錄簡覆表、台灣板橋地方法院檢察署刑案
    資料查註紀錄表各一紙在卷可稽，其因一時失慮，偶罹刑典，惟其事後已深具悔
    意，且與各被害人達成和解，有調解委員會調解筆錄在卷可憑，經此刑之宣告後
    ，應知所警惕而無再犯之虞，本院因認對被告戊○○○所宣告之刑以暫不執行為
    當，爰予以宣告緩刑三年，用啟自新。
三、被告戊○○○所偽造被害人乙○○、癸○○、丁○○、丙○○○名義之標單並未
    扣案，而被告戊○○○於本院審理中亦供承上開標單於開標後即予丟棄，衡情應
    屬實在，上開偽造之標單既已滅失（含其上署押部分），爰不就此再為沒收之諭
    知，附此敘明。
貳、無罪部分：
一、公訴意旨另謂：被告庚○○與戊○○○係夫妻關係，被告庚○○就前揭被告戊○○○行使偽造私文書、詐欺取財之犯罪行為，有共同之犯意聯絡，行為分擔，認
    其亦涉有刑法第二百十六條、第二百二十條第一項、第二百十條之行使偽造私文
    書罪，同法第三百三十九條第一項之詐欺取財罪嫌。
二、公訴人認被告庚○○涉有右揭犯行，無非以被害人辛○○等人之指訴，被告庚○○在偵查中坦承收受會員所繳交之會款，及被告戊○○○所有坐落台北縣板橋市
    ○○段第一０四九之一二號土地，於八十八年五月間設定二百萬元（起訴書誤載
    為五百萬元）之高額抵押權，顯有脫產之嫌，為其主要論據。
三、按犯罪事實應依證據認定之，無證據不得推定其犯罪事實；又不能證明被告犯罪
    者，應諭知無罪之判決，刑事訴訟法第一百五十四條、第三百零一條第一項，分
    別定有明文。又按事實之認定，應憑證據，如未能發現相當證據，或證據不足以
    證明，自不能以推測或擬制之方法，以為裁判基礎；又認定不利於被告之事實，
    須依積極證據，苟積極證據不足為不利於被告事實之認定時，即應為有利於被告
    之認定，更不必有何有利之證據，最高法院亦著有四十年台上字第八六號、三十
    年上字第八一六號判例可稽。訊據被告庚○○堅決否認被訴之犯行，辯稱：伊並
    未介入其妻籌組之互助會，且土地設定抵押權，確係擔保借款，並無不法等語。
四、經查，本件被害人辛○○等人於告訴狀中，固載參加被告二人所召集之民間互助
    會，但對被告二人如何出面邀集，則未敘及，是被告庚○○如何與被告戊○○○
    有共同之犯意聯絡，行為分擔，並不明確。而被害人辛○○於本院審理中證稱：
    伊參加三會，均活會，係被告戊○○○邀約而參加，伊沒去過開標現場，會錢係
    被告戊○○○、庚○○來收取，或係由伊送過去；被害人壬○○○證稱：伊以女
    兒陳欣信名義參加一會，係活會，由被告戊○○○出面邀約而參加，開標時係由
    被告戊○○○主持，被告庚○○僅係在場，會錢被告戊○○○、庚○○均曾收過
    ；被害人陳林美桂證稱：伊以先生己○○名義參加二會，均係活會，由被告戊○○○出面邀約而參加，開標時係由被告戊○○○主持，被告庚○○僅係在場，會
    錢係伊送過去，碰到誰就交給誰；被害人甲○○○證稱：伊參加一會，係活會，
    由被告戊○○○出面邀約而參加，開標時係由被告戊○○○主持，會錢係伊送過
    去，碰到誰就交給誰；被害人丑○○證稱：伊參加一會，係活會，由被告戊○○○出面邀約而參加，伊未去過開標現場，不清楚開標情形，會錢係伊送過去，碰
    到誰就交給誰；被害人癸○○證稱：伊參加一會，係活會，由被告戊○○○出面
    邀約而參加，會錢係伊送過去，碰到誰就交給誰等語，是依上開各被害人之陳述
    ，本件互助會係被告戊○○○出面鳩集，與被告庚○○無涉。縱認被告庚○○有
    出面邀集情事，然本件互助會成立於八十七年二月二十日，迄八十八年七月二十
    日始停標，能否認被告庚○○在成立之初即有詐欺犯罪之故意，已非無疑。次查
    ，被告庚○○在開標時曾在場，並有代收會款之情事，業據被告庚○○在偵審中
    供承在卷，核與各被害人所述相符，但本件互助會開標地點之台北縣板橋市○○
    路○段十九號，係被告戊○○○、庚○○夫妻二人經營之店面所在，則開標當時
    被告庚○○在場係理所當然之事，且在事後代有收會款，或在會員送交會款至上
    址未遇被告戊○○○時，予以收受，亦屬情理之常。而告戊○○○在本院審理中
    ，因時間久遠，除記得冒用被害人乙○○、癸○○、丁○○、丙○○○之名義外
    ，已不復記憶確實冒標之時間、利息等細節，則被告庚○○代收會款當次，是否
    即為被告戊○○○冒標會款之時，亦不明確，自難以被告庚○○曾在開標時若干
    次在場，且開標後曾代收部分會款，即認與被告戊○○○間有共同之犯意聯絡，
    行為分擔。再查，坐落台北縣板橋市○○段第一０四九之一二號土地，於八十八
    年五月二十四日設定第二順位抵押權二百萬元予第三人林豔順，固有土地登記簿
    謄本一紙在卷可稽，但該土地係被告戊○○○名義，且設定本項抵押權登記時，
    該互助會尚正常進行中，自難認此抵押權之設定與倒會或被告庚○○有關。另依
    卷附土地登記簿謄本所載，被告庚○○名下坐落台北縣板橋市○○○段第一崁小
    段一０三之二０地號，暨其上門牌號碼台北縣板橋市○○路○段十九號建物，於
    八十八年四月二十八日設定本金最高限額抵押權七百萬元予蕭亦松，但此項本金
    最高限額抵押權擔保真正發生之債權額度尚未明確，且債權人蕭亦松係該互助會
    之會員（會單編號四），為被害人之一，亦難以該抵押權之設定為不利被告庚○○之認定。此外，復查無其他積極證據，足資證明被告庚○○涉有任何偽造文書
    、詐欺取財之犯行，不能證明被告庚○○犯罪，爰依首開法條規定及判例意旨，
    諭知被告庚○○無罪之判決。
據上論斷，應依刑事訴訟法第二百九十九條第一項前段、第三百零一條第一項，刑法
第五十六條、第二百十六條、第二百二十條第一項、第二百十條、第三百三十九條第
一項、第五十五條、第七十四條第一款，罰金罰鍰提高標準條例第一條前段，判決如
主文。
本案經檢察官毛有增到庭執行職務。
中      華      民      國    八十九    年      一      月    二十七    日
                                      臺灣板橋地方法院刑事第一庭
                                          法  官  鄭  水  銓
右正本證明與原本無異。
如不服本判決，應於判決送達後十日內，向本院提出上訴狀。
                                          書記官  謝  麗  秋
中      華      民      國    八十九    年      二      月      二      日
附錄本案論罪科刑法條全文：
刑法第二百十條
偽造、變造私文書，足以生損害於公眾或他人者，處五年以下有期徒刑。
刑法第二百十六條
行使第二百十條至第二百十五條之文書者，依偽造、變造文書或登載不實事項或使登
載不實事項之規定處斷。
刑法第三百三十九條
意圖為自己或第三人不法之所有，以詐術使人將本人或第三人之物交付者，處五年以
下有期徒刑、拘役或科或併科一千元以下罰金。
以前項方法得財產上不法之利益或使第三人得之者亦同。
前二項之未遂犯罰之。
附    表：（會員名單）
辛○○（三會）、蕭亦松、蕭惠雯、邱明輝、羅來煌（二會）、黃南勳（二會）、邱
漢津（二會）、黃典理（二會）、阿田姨、陳明福、楊菊英（三會）、己○○（二會
）、黃樹森（二會）、林淑華、楊正德（二會）、林阿葉（二會）、阿娥（二會）、
丙○○○（三會）、何素珍、丑○○、詹阿追、詹秀英、陳淑芬、雯雯、賣麵、乙○○、鄭金枝（二會）、謝朝隆（二會）、林正宏、陳華順、壬○○○（以陳欣信名義
）、楊丁財、藍玉鳳、藍月雲、陳淑貞、林美子、癸○○、邱煥隆、張綺芳。


司法院資訊處製作；財團法人民間司法改革基金會備份。
